【裁判字號】    98,交抗,169
【裁判日期】    980806
【裁判案由】    聲明異議
【裁判全文】
臺灣高等法院臺南分院交通事件裁定   98年度交抗字第169號
抗告人      交通部公路總局嘉義區監理所麻豆監理站
法定代理人  鄒國珍
受處分人    甲○○
上列抗告人因受處分人違反道路交通管理處罰條例案件聲明異議
，不服臺灣臺南地方法院98年交聲字第672號，中華民國98年6月
15日所為裁定，提起抗告，本院裁定如下：
    主  文
抗告駁回。
    理  由
一、原處分意旨略以：受處分人甲○○於民國（下同）95年11月
    9日20時50分許，因酒後駕駛車牌號碼7329-GH號自用小客車
    ，行經臺南縣臺17線七股村統一超商前時，經臺南縣警察局
    佳里分局七股分駐所警員以酒測器測得其酒精濃度為0.91mg
    /L，超過標準遂予以製單舉發，嗣經移送機關即交通部公路
    總局嘉義區監理所麻豆監理站，以受處分人之違規事實明確
    ，乃依裁處時道路交通管理處罰條例第35條第1項第1款、第
    24條第1項第1款、第2款（原裁決書漏載）等規定，裁處異
    議人罰鍰新臺幣（下同）49,500元，並於95年11月23日吊扣
    駕駛執照，施以道安講習等語。
二、原裁定意旨略以：
    （一）按汽車駕駛人，駕駛汽車經測試檢定有酒精濃度超過
          規定標準者，處15,000元以上60,000元以下罰鍰，並
          當場移置保管該汽車及吊扣其駕駛執照1年；因而肇
          事致人受傷者，並吊扣其駕駛執照2年；致人重傷或
          死亡者，吊銷其駕駛執照，並不得再考領。又汽車駕
          駛人，有第35條第1項規定之情形者，應接受道路交
          通安全講習，道路交通管理處罰條例第35條第1項第1
          款、第24條第1項第2款分別定有明文。又汽車駕駛人
          飲用酒類或其他類似物後其吐氣所含酒精濃度超過每
          公升0.25mg/L以上者，不得駕車，道路交通安全規則
          第114條第2款復定有明文。
    （二）次按行政罰法第26條第1項規定，一行為同時觸犯刑
          事法律及違反行政法上義務規定者，依刑事法律處罰
          之。但其行為應處以其他種類行政罰或得沒入之物而
          未經法院宣告沒收者，亦得裁處之。究其立法目的，
          無非以一行為同時觸犯刑事法律及違反行政法上義務
          規定時，由於刑罰與行政罰同屬對不法行為之制裁，
          而刑罰之懲罰作用較強，故依刑事法律處罰，即足資
          警惕時，實無一事二罰再處行政罰之必要，且刑事法
          律處罰，由法院依法定程序為之，較符合正當法律秩
          序，應予優先適用，但罰鍰以外之沒入或其他種類行
          政罰，因兼具維護公共秩序之作用，為達行政目的，
          行政機關仍得併予裁處。
    （三）再按原處分機關援引法務部95年5月25日法律字第095
          0700393號函，認行政罰法第26條第2項所稱「不起訴
          處分」，包括緩起訴處分，亦即是不起訴的一種，並
          非刑罰，應無行政罰法「一事不二罰」適用云云。然
          查：刑事訴訟法第253條之1規定，有關緩起訴處分須
          具備：犯罪嫌疑充足、斟酌刑法第57條所列事項、為
          公共利益維護、以緩起訴為適當者（即適當性）等要
          件，核與不起訴處分要件尚屬有間。是如認行政罰法
          第26條第2項規定不起訴處分包含緩起訴處分，即已
          逾文義解釋範圍。又關於緩起訴處分要件及裁量基準
          ，與不起訴處分相較，均有不同，至多應僅得視緩起
          訴處分係暫緩起訴處分，而非不起訴處分。綜上所述
          ，緩起訴處分與行政罰法第26條第2項列舉之不起訴
          處分等情形迥然有別，自無從比擬而為相同之處置。
          另原處分機關認行政罰法第26條第1項所謂「依刑事
          法律處罰之」，應係指罪刑法定主義及刑事法律正當
          程序運作完成始足當之云云。然查緩起訴制度設計，
          乃為使司法資源有效運用，填補被害人損害、有利被
          告或犯罪嫌疑人再社會化及犯罪特別預防等目的。爰
          參考日本起訴猶豫制度及德國附條件及履行期間暫不
          提起公訴制度，於本條增訂緩起訴處分制度，其適用
          範圍以被告所犯為死刑、無期徒刑或最輕本刑為3年
          以上有期徒刑以外之罪者，始有適用，其猶豫期間為
          1年以上3年以下，此觀刑事訴訟法第253條之1立法理
          由即明。故而，檢察官對於觸犯刑事法律之犯罪行為
          ，於符合緩起訴要件者，為緩起訴處分，自當符合罪
          刑法定主義及刑事法律正當程序原則，原處分機關認
          緩起訴制度不受上開原則拘束，顯有誤解。
    （四）本件受處分人上開酒駕行為，經檢察官依刑事訴訟法
          第253條之2第1項第4款規定為緩起訴處分，並命受處
          分人向公益團體捐款，受處分人係履行檢察官所為緩
          起訴處分命令，此等命令係特殊處遇措施，造成受處
          分人之財產減少，性質上亦屬剝奪人民財產權之處分
          ，與刑事制裁無異，實質上為刑事處罰。故檢察官為
          緩起訴處分並命向公益團體捐款者，解釋上該捐款應
          即道路交通管理處罰條例第35條第8項所規定之罰金
          。參諸違反道路交通管理事件統一裁罰基準表之規定
          ，汽車駕駛人吐氣所含酒精濃度超過0.55mg/L以上者
          ，其最低應納罰鍰之數額為49,500元。本件受處分人
          在刑事部分，業經檢察官為緩起訴處分，並經檢察官
          命向臺南觀護志工協進會捐款60,000元，受處分人亦
          於96年3月20日履行上開緩起訴處分之負擔完畢，有
          台南觀護志工協進會收據附卷可憑，並經本院依職權
          調取臺灣臺南地方法院檢察署96年度緩字第140號緩
          起訴執行卷宗全卷核閱相符，依上規定，本件受處分
          人行政罰罰鍰部分，應不得再為裁處。原處分機關就
          受處分人所處罰鍰49,500元部分之行政裁罰，即有未
          洽，由本院撤銷該處分並就該部分為異議人不罰之諭
          知；至原處分關於施以道路交通安全講習部分，因受
          處分人並未聲明異議，不在本件審理之範圍內，附此
          敘明。
三、抗告意旨略以：
   （一）按法務部95年5月25日法律字第0950700393號函示略以
         「不起訴處分」包括「緩起訴處分」，檢察官為緩起
         訴處分時依刑事訴訟法第253條之2第1項規定對被告所
         為之指示及課予負擔，係特殊的處遇措施，並非刑罰
         ，故而刑事案件經檢察官為緩起訴處分確定後，宜視
         同不起訴處分確定，得依違反行政法上義務規定裁處
         ，此為行政罰法第26條第1項所明文。
   （二）綜上，本站認為緩起訴處分與行政罰法第26條所稱之
         刑事處罰仍屬有別，從而依道路交通管理處罰條例第
         35條第1項第1款規定裁處行政罰鍰於法並無抵觸，並
         依同條例第87條第3項規定提起抗告，請求廢棄原裁定
         ，另為適法之裁定。
四、經查：
   （一）按行政罰法第26條規定：「一行為同時觸犯刑事法律
         及違反行政法上義務規定者，依刑事法律處罰之。但
         其行為應處以其他種類行政罰或得沒入之物而未經法
         院宣告沒收者，亦得裁處之。前項行為如經不起訴處
         分或為無罪、免訴、不受理、不付審理之裁判確定者
         ，得依違反行政法上義務規定裁處之。」。其立法理
         由為，一行為同時觸犯刑事法律及違反行政法上義務
         規定時，由於刑罰與行政罰同屬對不法行為之制裁，
         而刑罰之懲罰作用較強，故依刑事法律處罰，即足資
         警惕時，實無再處行政罰之必要，且刑事法律處罰，
         由法院依法定程序為之，較符合正當法律程序，應優
         先適用，但罰鍰以外之沒入或其他種類行政罰，因兼
         具維護公共秩序之作用，為達行政目的，行政機關仍
         得併予裁處。
   （二）次按被告所犯為死刑、無期徒刑或最輕本刑3年以上有
         期徒刑以外之罪，檢察官參酌刑法第57條所列事項及
         公共利益維護，認以緩起訴為適當者，得定1年以上3
         年以下緩起訴期間為緩起訴處分，其期間自緩起訴處
         分確定日起算。又緩起訴處分係介於起訴及微罪職權
         不起訴間緩衝制度設計。其具體效力依刑事訴訟法第
         260條規定，於緩起訴處分期間屆滿未經撤銷者，非有
         同條第1款或第2款情形之一，不得對於同一案件再行
         起訴，即學理上所稱實質確定力，此時原處分機關若
         依法為行政裁決，無異將使受處分人同時遭受行政處
         罰及刑罰，顯與行政罰法第26條規定立法意旨相違背
         。且檢察官依刑事訴訟法第253條之2第1項第4款規定
         為緩起訴處分，命被告向公益團體捐款者，被告係履
         行檢察官為緩起訴處分命令，此等命令名義上雖非刑
         罰，但仍是一種特殊處遇措施，會產生未經裁判即生
         終局處理案件實質效果，性質上已係實質制裁，造成
         被告財產減少影響，亦即性質上自屬處分金與罰金無
         異，可知緩起訴處分是一種刑事處罰。況行政罰法第
         26條第1項僅規定：依刑事法律處罰之。並未明定應依
         刑法第33條、第34條所定主從刑罰種類科罰，檢察官
         命令被告捐款金錢給付性質上既屬處分金，而為實質
         刑事制裁，自與行政罰法第26條第1項依刑事法律處罰
         規定，尚無扞格。故上開行政罰法第26條第2項，既未
         明列緩起訴處分，自不宜擴張解釋，且緩起訴處分要
         件、效果及性質，均與不起訴處分不同，應屬刑事處
         罰之一種，自無適用行政罰法第26條第2項規定餘地。
         從而，經檢察官為緩起訴處分行為，如同時違反行政
         法上義務規定，因已有刑事處罰，此時行政機關若另
         行依法行政裁罰，無異一罪二罰。參酌行政罰法第26
         條立法意旨，違反行政法上義務行為，若同時亦經檢
         察官另為緩起訴處分時，行政機關應不得就同一行為
         ，再為與刑罰相類罰鍰處分。
   （三）受處分人甲○○於95年11月9日20時50分許，因酒後駕
         駛車牌號碼7329-GH號自用小客車，於臺南縣臺17線七
         股村統一超商前時，經臺南縣警察局佳里分局七股分
         駐所警員以酒測器測得其酒精濃度為0.91mg/ L，超過
         標準遂予以製單舉發，嗣經移送機關交通部公路總局
         嘉義區監理所麻豆監理站以其違規事證明確，依道路
         交通管理處罰條例第35條第1項第1款、第24條第1項第
         1款、第2款（原裁決書漏載）等規定，裁處受處分人
         罰鍰49,500元，並於95年11月23日起吊扣駕駛執照，
         及施以道安講習等情，有臺南縣警察局95年11月9日南
         縣警交字第M00000000號舉發違反道路交通管理事件通
         知單及移送機關96年6月12日麻監裁罰字第裁75-M0000
         0000號裁決書、98年6月1日麻監裁罰字第裁75-M00000
         000號裁決書、臺灣臺南地方法院檢察署96年偵字第
         17669偵查卷宗、96年度緩字第140號緩起訴執行卷宗
         等可資參照，故受處分人酒後於上開時地駕駛汽車，
         經警測試檢定有酒精濃度超過規定標準即吐氣所含酒
         精濃度0.91mg/L事實，堪以認定。
   （四）受處分人違反行政法上義務規定，茲同一行為觸犯刑
         法第185條之3之刑事罪嫌，既經檢察官為緩起訴處分
         確定，緩起訴期間為1年（自96年1月10日起至97年1月
         9日止），受處分人並已依緩起訴處分書內容於96年3
         月20日向公益團體台南觀護志工協進會繳納捐款60,00
         0元，並有台南觀護志工協進會收據影本乙紙在卷可稽
         。揆諸前揭說明，受處分人於之緩起訴處分既已於97
         年1月9日期滿而發生實質確定力，故而原處分機關於
         此時又依法為行政裁決，無異將使受處分人對於同一
         案件遭受行政處罰及刑罰，顯與行政罰法第26條規定
         相違，是原裁定對於受處分人關於受行政裁罰之聲明
         異議，撤銷原處分機關關於罰鍰新台幣49,500元部份
         ，於法並無不合。
   （五）至抗告人援引法務部95年5月25日法律字第0950700393
         號函示，認為「不起訴處分」包括「緩起訴處分」，
         而行政罰法第26條第2項所稱不起訴處分包括緩起訴
         處分，是不起訴一種，並非刑罰，應無行政罰法一事
         不二罰適用云云。然法院對於各機關就其職掌所作有
         關法規釋示之行政命令，固可予以引用，但仍應就具
         體案情，依其獨立確信之判斷，適用法律，表示適當
         之不同意見，並不受其拘束，迭經司法院大法官解釋
         在案（司法院大法官釋字第137號解釋、釋字第216號
         解釋、釋字第407號解釋、釋字第530號參照）；經細
         繹上開公函內容，並未具體說明憑以認定之法理及規
         範依據為何，則基於前揭司法院大法官解釋意旨及前
         述之說明，本院自得依據學理、法律規範，妥為解釋
         認定，不受上述公函見解之拘束，併予敘明。
   （六）綜上所述，本件抗告為無理由，應予駁回。
五、據上論結，應依道路交通案件處理辦法第26條，刑事訴訟法
    第412條，裁定如主文。
中    華    民    國    98    年    8     月    6     日
                  刑事第五庭    審判長法  官  楊明章
                                      法  官  楊子莊
                                      法  官  戴勝利
以上正本證明與原本無異。
不得再抗告。
                                      書記官  陳淑貞
中    華    民    國    98    年    8     月    6     日


司法院資訊處製作；財團法人民間司法改革基金會備份。
